【裁判字號】    98,訴,514
【裁判日期】    990923
【裁判案由】    拆屋還地
【裁判全文】
臺灣彰化地方法院民事判決  98年度訴字第514號
原      告  甲○○
訴訟代理人  李進建律師
被      告  丙○○
            己○○
            乙○○
            丁○○
            戊○
共      同
訴訟代理人  楊振裕律師
上列當事人間請求拆屋還地事件，本院於民國99年9月8日言詞辯
論終結，判決如下：
     主     文
原告之訴及其假執行之聲請均駁回。
訴訟費用新臺幣壹萬陸仟捌佰肆拾元由原告負擔。
    事實及理由
一、原告起訴主張：坐落彰化縣埔心鄉○○段第977地號土地（
    下稱系爭土地），為原告及其他共有人所分別共有，被告等
    人並非系爭土地之所有權人，惟被告等人在系爭土地上分別
    興建未辦理保存登記之門牌號碼彰化縣埔心鄉○○路○段38
    0巷19號、21號、23號、25號、27號之磚造鐵皮屋（以下分
    別簡稱系爭19號、2 1號、23號、25號、27號房屋）並居住
    長達多年，而分別無權占用如附圖所示編號E部分面積55平
    方公尺、編號D部分面積56平方公尺、編號C部分58平方公尺
    、編號B部分65平方公尺、編號A部分110平方公尺土地，被
    告丙○○、己○○、乙○○現設籍在系爭27號房屋，被告丁○○、戊○現設籍在系爭21號房屋，系爭19號、23號、25號
    房屋雖無人設籍，但被告丁○○兼居住使用系爭25號房屋，
    被告丙○○兼居住使用系爭19號、23號房屋，其自得依民法
    第767條、第821條規定，訴請被告等人分別拆除其等設籍及
    居住使用之上開房屋，並將無權占用之土地返還予原告及其
    他共有人等語。並聲明：(一)被告丙○○、己○○、乙○○應
    將系爭土地上如附圖所示編號A部分面積110平方公尺之磚造
    鐵皮屋等地上物拆除，並將土地返還原告及其他共有人；(二)
    被告丁○○、戊○應將系爭土地上如附圖所示編號D部分面
    積56平方公尺之磚造鐵皮屋拆除，並將土地返還原告及其他
    共有人；(三)被告丁○○應將系爭土地上如附圖所示編號B部
    分面積65平方公尺之磚造鐵皮屋等地上物拆除，並將土地返
    還原告及其他共有人；(四)被告丙○○應將系爭土地上如附圖
    所示編號C部分面積58平方公尺、編號E部分面積55平方公尺
    之磚造鐵皮屋等地上物拆除，並將土地返還原告及其他共有
    人；(五)原告願供擔保請准宣告假執行。
二、被告則以：本件原告訴請被告丙○○、己○○、乙○○、丁○○及戊○等5人應將附圖所示編號A、B、C、D、E之建物拆
    除，主要係以被告等人目前設籍於該處及有實際使用云云為
    據。然因房屋之拆除，僅所有人或有事實上處分權之人，方
    有拆除之權限，故本件被告等人對於各該房屋是否果有拆除
    之權限，自應先予釐清，而原告僅泛稱被告等人設籍於該處
    ，且為實際使用人，即率以請求被告等人拆屋還地，並未進
    一步舉證證明系爭土地上之建物係被告等人出資興建而為原
    始起造人之證明或取得事實上處分權之證明，自屬無據。況
    被告丙○○、乙○○、丁○○等人之父即訴外人陳恩親（已
    歿）於民國59年9月6日與原告之父張秋林簽訂「土地買賣予
    約契約書」，約定由陳恩親向張秋林購買原告之祖父張前所
    有坐落彰化縣埔心鄉○○段埔心小段第378號地號土地（即
    重測後之系爭土地），嗣陳恩親又於62年4月5日與原告之叔
    張秋道再簽訂賣渡証，並給付14,200元買賣價金及車馬費1,
    450元交張秋林及張秋道收訖，且約定如以後能會同親屬辦
    理繼承則出賣人張秋道自應無條件提出一切所要之証件。陳
    恩親嗣曾分別於71年6月7日及71年7月26日以草屯郵局第179
    4號存證信函、埔心郵局第39號存證信函，催告張秋道及張
    秋林之配偶張王英嬌，要求其等與其餘繼承人應將系爭土地
    辦理繼承後再將所有權移轉登記為陳恩親所有。詎原告之長
    輩卻拒不辦理所有權移轉登記，以致衍生本件糾紛，然參酌
    系爭土地之地價稅長久以來均由陳恩親繳納，據此足徵被告
    等人占用系爭土地乃是本於其父陳恩親向原告之長輩買受系
    爭土地之買賣關係而來，並非無權占有等語，資為抗辯。並
    聲明：(一)原告之訴及其假執行之聲請均駁回；(二)如受不利判
    決，被告願供擔保請准免為假執行。
三、查原告主張系爭土地為原告及其他共有人所分別共有，系爭
    19號、21號、23號、25號、27號房屋係未辦理保存登記之建
    物，分別占有如附圖所示編號E部分面積55平方公尺、編號D
    部分面積56平方公尺、編號C部分58平方公尺、編號B部分65
    平方公尺、編號A部分110平方公尺土地。被告丙○○、己○○、乙○○現設籍在系爭27號房屋，被告丁○○、戊○現設
    籍在系爭21號房屋，系爭23號、25號則無人設籍等情，業據
    其提出土地登記謄本、戶籍謄本、現場照片為證（見本院卷
    第6頁至第12頁、第43頁至第45頁），並經本院於98年8 月6
    日會同兩造及彰化縣溪湖地政事務所人員至現場勘測屬實，
    此有勘驗筆錄、現場略圖、土地複丈成果圖附卷可稽（見本
    院卷第59頁至第60頁、第62頁），且為被告所不爭執，堪認
    原告此部分之主張為真實。
四、原告主張未辦保存登記之系爭19號、21號、23號、25號、27
    號房屋係無權占有系爭土地，而被告丙○○、己○○、乙○○現設籍在系爭27號房屋，被告丁○○、戊○現設籍在系爭
    21號房屋，系爭19號、23號、25號房屋雖無人設籍，但被告
    丁○○兼居住使用系爭25號房屋，被告丙○○兼居住使用系
    爭19號、23號房屋，其自得訴請被告等人分別拆除其等設籍
    及居住使用之上開房屋，並將占用部分之土地返還予原告及
    其他共有人等語，為被告所否認，並以前揭情詞置辯。按所
    有人對於無權占有或侵奪其所有物者，得請求返還之；對於
    妨害其所有權者，得請求除去之，有妨害之虞者，得請求防
    止之。各共有人對於第三人，得就共有物之全部為本於所有
    權之請求。但回復共有物之請求，僅得為共有人全體之利益
    為之。民法第767條第1項及第821條分別定有明文。原告為
    系爭土地分別共有人，業如前述，固得對妨害系爭土地所有
    權之行使或無權占有系爭土地者，請求除去妨害並返還系爭
    土地，惟就妨害系爭土地所有權或無權占有系爭土地之人究
    係何人，仍應依民事訴訟法第277條前段之規定負舉證責任
    。再建物之拆除為事實上之處分行為，未經辦理所有權第一
    次登記之建物，僅所有人或有事實上處分權之人，方有拆除
    之權限。而房屋戶口設籍之人或占有人，非必為房屋所有人
    或有事實上處分權。故不能僅憑戶籍設於系爭房屋，或占有
    該房屋，即認該人有事實上處分權，而命其拆屋還地（最高
    法院97年度台上字第1101號、95年度台上字第98號判決意旨
    參照）。又未辦理建物所有權第一次登記，須出資之原始建
    造人始能取得所有權。是以現占有人必直接或輾轉自原始建
    造人處受讓該房屋，始得認其有事實上處分權（最高法院97
    年度台上字第2158號判決意旨參照）。查系爭19號、21號、
    23號、25號、27號房屋均係未辦理保存登記之建物，為兩造
    所不爭，業如前述，揆諸前揭說明，房屋之拆除，為事實上
    之處分行為，未經辦理所有權第一次登記之建物，僅所有人
    或有事實上處分權之人，方有拆除之權限。而房屋戶口設籍
    之人或占有人，非必為房屋所有人或有事實上處分權。故不
    能僅憑戶籍設於系爭房屋，或占有該房屋，即認該人有事實
    上處分權，而命其拆屋還地。本件原告請求被告丙○○、己○○、乙○○拆除系爭27號即附圖編號A所示房屋；被告丁○○、戊○拆除系爭21號房屋即附圖編號D所示房屋；被告
    丁○○拆除系爭25號即附圖編號B所示房屋；被告丙○○拆
    除系爭19號、23號房屋即附圖編號C、E所示房屋，無非係以
    被告丙○○、己○○、乙○○現設籍在系爭27號房屋，被告
    丁○○、戊○現設籍在系爭21號房屋，被告丁○○兼居住使
    用系爭25號房屋，被告丙○○兼居住使用系爭19號、23號房
    屋等語為其論據，惟揆諸前揭說明，原告未舉證說明被告等
    人是否為上開房屋之原始建造人或是否直接或輾轉自原始建
    造人處受讓上開房屋，即以被告等人設籍於上開房屋及為上
    開房屋現占有人，逕認被告等人對上開房屋有事實上之處分
    權，洵非可採。另依彰化縣地方稅務局員林分局函覆資料，
    系爭19號、21號、23號、25號、27號房屋之納稅義務人各為
    訴外人陳玉香、訴外人陳建宏、訴外人陳步材、被告丁○○
    、訴外人陳進步，此有上開房屋之房屋稅籍證明書在卷可考
    （見本院卷第194至第199頁），而被告丁○○固為系爭25號
    房屋之納稅義務人，然此僅係行政機關行使稅捐核課權責之
    對象，上開房屋係未保存登記之建物，非可僅依房屋稅納稅
    義務人斷定其事實上處分權之歸屬（最高法院97年度台上字
    第1101號判決意旨參照），故不能以被告丁○○為系爭25號
    房屋之納稅義務人，作為認定系爭25號房屋之事實處分權人
    即為被告丁○○之唯一論據自明。
五、綜上所述，原告並未舉證說明被告等人各為上開房屋之事實
    上處分權人，而逕以被告等人設籍於上開房屋或為現占有人
    ，而訴請被告等人拆除上開房屋，揆諸前揭最高法院判決意
    旨，於法自非有據。從而，原告依民法第767條、第821條規
    定，請求被告等人拆屋還地，並無理由，不應准許。原告之
    訴既已駁回，其假執行之聲請亦失所附麗，應併予駁回。
六、本案事證已臻明確，兩造其餘主張陳述、攻擊防禦方法及所
    提之證據，經審酌後認與判決結果不生影響，爰不一一論述
    ，附此敘明。
九、訴訟費用負擔之依據：民事訴訟法第78條。
中    華    民  國   99     年     9     月     23   日
                     民事第三庭  法  官  尚安雅
以上正本係照原本作成。
如對判決上訴，應於判決送達後20日內向本院提出上訴狀（須附
繕本）。如委任律師提起上訴者，應一併繳納上訴審裁判費。
中    華    民  國   99     年     9     月     29   日
                                 書記官  陳文俊
附圖：

司法院資訊處製作；財團法人民間司法改革基金會備份。
